臺灣高等法院民事判決　　　　　　　　 93年度重上字第542號
上　訴　人　甲○○
訴訟代理人　陳河泉律師
被　上訴人　乙○○
訴訟代理人　吳　卜律師
複　代理人　陳怡芳律師
上列當事人間請求損害賠償事件，上訴人對於中華民國93年9月
9日臺灣桃園地方法院92年度重訴字第230號判決提起上訴，經本
院於94年12月14日言詞辯論終結，判決如下：
    主  文
原判決所命上訴人給付金額逾新台幣肆佰零參萬壹仟壹佰貳拾陸
元本息部分，及該部分假執行之宣告暨訴訟費用之裁判均廢棄。
右廢棄部分，被上訴人在第一審之訴及假執行之聲請均駁回。
其餘上訴駁回。
第一審（除確定部分外）、第二審訴訟費用由上訴人負擔60%，
餘由被上訴人負擔。
    事  實
甲、上訴人方面：
壹、聲明：
（一）原判決不利於上訴人部分廢棄。
（二）上廢棄部分，被上訴人在第一審之訴駁回。
貳、陳述：除與原判決記載相同部分，茲予引用外，補稱略以：
（一）伊於安全島口等待迴轉時已確實打開左轉方向燈，當時被
      上訴人所騎機車尚與伊距離50公尺以上，以伊迴轉時間約
      2秒計算，被上訴人機車時速已近90公里之高速。且依道
      路交通安全規則第106條第5款及同條其他款項之規定，均
      無限制迴轉汽車不得切入外側車道之規定，且迴轉汽車迴
      轉至外側車道，屬經驗法則，故伊迴轉時切入外側車道並
      無違法。而被上訴人機車係直接撞及伊汽車車身右後葉子
      板，以被上訴人當時之高車速，其顯然不及煞車，甚至未
      打算採取煞車減速或偏向閃躲之因應行為，可能自恃可直
      接超車自伊汽車迴正方向後之左方快車道通過，況被上訴
      人自苗栗騎乘機車北上，至案發處已騎乘逾1小時，可能
      產生注意力不集中。此外台灣省桃園縣區車輛行車事故鑑
      定委員會之鑑定意見及臺灣省車輛行車事故覆議鑑定委員
      會函，亦認定被上訴人有未注意車前狀況之過失。故本件
      係被上訴人車速過快，未注意車前狀況所致，並非伊之迴
      轉行為，自不應由伊負起完全之過失肇事責任。
（二）被上訴人因本件事故所受傷害，均已痊癒至相當程度，且
      依台大醫院93年6月10日（93）校附醫秘字第9300205777
      號函所示，尚無法證明被上訴人已達重傷害永久不治或難
      治之程度。
（三）被上訴人主張未來5年看護費共1,243,320元部分：被上訴
      人經2年多休養，已有相當程度好轉，一般生活起居均可
      自理，並無全天候僱人長期看護之必要。
（四）被上訴人主張增加生活上之需要即未來5年復健費用與復
      健交通費用共938,000元部分：被上訴人經2年多休養，已
      有相當程度好轉，並無繼續進行復健之必要，縱有必要，
      亦隨康復情形減少復健次數。
（五）被上訴人已能於他人協助下從事非技術性工作，並非永久
      完全喪失勞動能力，而其手不能彎曲應屬輕度肢障，亦非
      「上一肢機能全廢」，故被上訴人殘障等級應為勞工保險
      殘廢給付標準神經障害類第8項第7級。又被上訴人所提身
      心障礙之鑑定，僅係當年度狀況之鑑定，不足做為永久喪
      失或減少勞動能力之證明。
（六）精神慰撫金2,000,000元，殊屬過高。
（七）被上訴人領得強制責任保險金共1,588,467元，原審認定
      為1,520,000元，亦有違誤。
（八）敏盛醫院醫藥費3,739元及救護車5,000元係上訴人先生繳
      交，收據已送給保險公司，救護車5,000元係從敏盛醫院
      大園分院轉院至桃園敏盛醫院之費用。
（九）伊於事故發生時，已支出140,000元醫療費用。
參、證據：援用原審提出立證方法，並聲請訊問證人楊峰苗，及
    聲請將本件事故送交台灣省桃園縣區車輛行車事故鑑定委員
    會（或專業機關）進行鑑定；將被上訴人病歷送請鑑定其傷
    勢是否已達重大難治之重傷害程度、如需要外勞長期看護，
    期間多久、如需繼續門診復健，期間多久、是否有永久減少
    勞動能力之損害；復聲請調閱上訴人本件事故所涉過失傷害
    刑事案全卷。
乙、被上訴人方面：
壹、聲明：上訴駁回。
貳、陳述：除與原判決記載相同部分，茲予引用外，補稱略以：
（一）伊騎乘之機車並無明顯毀壞，故機車車速不可能達90公里
      。上訴人主張伊時速達90公里、見其打方向燈迴轉卻未注
      意車前狀況、疲勞駕駛等過失，應負舉證責任。又上訴人
      係突然由左至右橫向侵入伊行徑之路權動線內，且事故發
      生時，上訴人車輛仍橫向在路中，撞及點係車右側之後葉
      子板，足見上訴人車輛仍未迴正，則上訴人突然自伊方竄
      出，伊自無疏未注意車前狀況。
（二）敏盛醫院醫藥費3,739元之收據係上訴人表示為請領保險
      而要求醫院補發，至救護車費用5,000元上訴人於原審已
      表示不主張此筆費用為其支出。
（三）上訴人請求送交台灣省桃園縣區車輛行車事故鑑定委員會
      （或專業機關）進行鑑定，然上訴人自始未主張送鑑定，
      且現場車輛位置均非維持車禍事故發生時之原狀，自難憑
      鑑定還原真相。則臺灣省桃園縣區車輛行車事故鑑定委員
      會鑑定意見書、臺灣省車輛行車事故覆議鑑定委員會函均
      不足採。
（四）依台灣大學93年4 月23日之診斷證明書及原審函請伊就診
      三家醫院所為說明，伊確實無工作能力，且無進步或復原
      希望，上訴人於原審對此證據方法亦不爭執，自無再要求
      鑑定之必要。至看護費用、增加生活上需要、勞動能力減
      損等，即以鑑定是否有康復可能為據，亦無再行鑑定之必
      要。況依最新身心鑑定報告，伊總評為多重障礙之重度殘
      障（包含肢障及智障），為無獨立自謀生活能力之中度殘
      障，確無謀生能力，生活需人照顧看護。
（五）縱不以各業總平均薪資金額為判斷基準，然87年至91年各
      業受僱人員中，最低亦有每人每月平均薪資36,234元，足
      認伊每月受有此勞動能力喪失之損失，原審以基本工資為
      計算損害基準，自有未當。
（六）上訴人已給付之140,000元，業自損失額計算中扣除。又
      伊已領取之強制責任保險金共計1,588,467元。
參、證據：除援用原審提出立證方法外，補提身心障礙者鑑定表
    ，並聲請將本件事故送交台灣省車輛行車事故鑑定覆議委員
    會。
丙、本院依職權調閱上訴人所涉過失傷害刑事案全案卷宗。
    理  由
一、本件被上訴人起訴主張：上訴人於91年2月17日14時15分許
    ，駕駛車號7F-9988號自用小客車，沿桃園縣大園鄉○○路
    往大園方向行駛，途經該路2段514號前未設號誌而可迴轉之
    安全島缺口處，迴轉時，已見對向車道有被上訴人之機車前
    來，竟未暫停等待被上訴人通過，貿然迴轉直接切入外側車
    道，致被上訴人騎乘車號BEG-663號機車行駛於對向車道時
    ，閃避不及，致兩車相撞，使被上訴人遭此撞擊而受有顱內
    出血、脾臟破裂並摘除等傷害，並因而導致左側上下肢癱瘓
    ，大腦認知功能受損，有明顯失智現象等重大不治及難治之
    傷害，上開事實業經刑事判決上訴人有罪確定在案，上訴人
    侵權行為甚明，爰依民法第184條、第191條之2、第193條第
    1項及第195條第1項之規定，請求上訴人賠償11,870,779元
    及法定遲延利息等語。
    （原審就被上訴人請求11,870,779元本息，判命上訴人應給
    付6,888,244元，其餘請求4,982,535元部分駁回。上訴人就
    其敗訴部分，提起上訴。被上訴人就其敗訴部分4,982,535
    元，未據聲明不服，已告確定。）
二、上訴人則以：被上訴人騎乘機車直行，在遠處即可發現上訴
    人自小客車迴轉之情形，然被上訴人顯因車速過快，並自認
    不會發生危險，而未減速，且因由苗栗縣騎乘機車至桃園市
    ○路途遠達70公里，其注意力較弱，以致發生本件車禍事故
    ，被上訴人顯有車速過快及未注意車前狀況及採取必要迴避
    措施之過失，應酌減伊賠償金額。又被上訴人請求之損害賠
    償金額中，假日家屬自行看護費用62,000元、交通費用支出
    係家屬之支出，應不予計入。再依台大醫院回函，被上訴人
    已能生活自理，應無僱用外勞看護及繼續治療、復健之必要
    。另醫療費用應扣除健保負擔及上訴人代為支出之部分；廣
    東高明市腦病康復醫院、生記藥行之支出，被上訴人未舉證
    係用於被上訴人醫療使用，且有服用之必要。此外被上訴人
    是否完全喪失勞動能力，仍有疑問；且被上訴人以行政院主
    計處公佈87年度之各行業每人每月平均薪資作為計算依據，
    亦屬偏高，應以最低工資為計算依據為當，被上訴人請求慰
    撫金2,500,000元，亦屬過高等語，資為抗辯。
三、兩造不爭執事項：
（一）上訴人於91年2 月17日14時15分許，駕車沿桃園縣大園鄉
      ○○路往大園方向行駛，途經該路2段514號前未設號誌而
      可迴轉之安全島缺口處，於迴轉切入外側車道時，與被上
      訴人騎乘之機車發生相撞，被上訴人因而受有顱內出血、
      脾臟破裂並摘除等傷害，上訴人所涉過失傷害犯行，並經
      本院以92年度交上易字第187號刑事判決有罪確定，此經
      原審及本院依職權調取上開刑事案件全卷核閱無訛。
（二）被上訴人已領取汽車強制責任保險金1,588,467元。
四、兩造爭執要點：
（一）被上訴人就本件事故是否與有過失？
（二）被上訴人是否完全喪失勞動能力？被上訴人請求未來5年
      之看護費用、增加生活負擔之復健費用及交通費用，是否
      有理由? 桃園敏盛醫院綜醫院醫藥費3,739元及救護車費
      用5,000元係由何人支出？
（三）被上訴人請求之精神慰撫金是否過高？
五、法院之判斷：
（一）被上訴人就本件車禍之發生亦與有過失。
   1、上訴人辯稱發生碰撞時小客車已迴正，伊於迴轉前看見被
      上訴人之機車還在很遠的地方，伊迴轉之時速僅20公里，
      惟被上訴人之車速過快，且未注意車前狀況，才自後撞及
      伊車右後側葉子板，本件車禍肇事主因並非伊之迴轉行為
      云云。
   2、經查，依刑案卷內之現場及車損照片所示，兩車撞擊後，
      上訴人所駕駛之車牌7F-9988號自用小客車已停至白色邊線
      外，被上訴人之機車則向左傾倒，倒在前開汽車之後方約3
      公尺處，機車右側把手已嚴重往後彎曲成九十度（見偵查
      卷第9頁上、下方2張照片及第10頁上方照片），右側後照
      鏡已整支斷落在地，後照鏡之支架並已與後照鏡分離，分
      別掉落於外側車道，且後照鏡之支架掉在自用小客車與機
      車間之外側車道（見偵查卷第9頁3張照片及第10頁上方照
      片），機車倒地位置往外側車道中間有明顯刮地痕（外側
      車道中間先有一小段直行刮痕，後為往右延伸至機車倒地
      處之斜向刮痕，見偵查卷第9頁上、下方2張照片），機車
      之前擋風板並無破損，業據証人即現場處理警員賴曉鎔於
      原審法院刑事庭91年12月26日訊問時結証屬實。另上訴人
      所駕駛之自用小汽車之右後葉子板嚴重凹陷，並有二處掉
      漆情形，其中靠近右車身之葉子板部位之掉漆形狀係呈右
      上往左下之一字形等情，堪認被上訴人所騎之機車應係由
      「右前側」撞及上訴人所駕駛之汽車右後葉子板，再因「
      右前方」之後作用力使機車往左傾倒在地，並往右前方刮
      地滑行，之後停於白色邊線外約0.4公尺之位置（其距離
      與前開道路交通事故調查報告表所劃之安全帽與邊線之距
      離相當），綜上足見被上訴人所駕駛之機車於發生碰撞時
      有左轉之情形，兩車之撞擊點應係在外側車道之中間位置
      ，據此判斷兩車應非同向擦撞，故上訴人所辯當時自用小
      汽車已迴正一節，與事實不符，尚不足採。
   3、按汽車行駛時，駕駛人應注意車前狀況，並隨時採取必要
      之安全措施，又汽車迴車前，應暫停並顯示左轉燈光或手
      勢，看清無來往車輛，並注意行人通過，始得迴轉，道路
      交通安全規則第94條第3項、第106條第5款分別定有明文。
      本件車禍發生當時天候晴、日間天然光線、路面乾燥、無
      缺陷、無障礙物、視距良好等情，有道路交通事故調查表
      可參，足認當時並無不能注意之情事，上訴人自承於迴轉
      前已看到前方之對向車道有機車前來，竟仍未加以注意，
      採取必要之安全措施，猶冒然迴轉，致使被上訴人受傷，
      自屬有過失。本件車禍經台灣省桃園縣區車輛行車事故鑑
      定委員會鑑定，及台灣省車輛行車事故覆議鑑定委員會覆
      議結果，亦均認上訴人駕駛自小客車行經分向島缺口處，
      向左迴轉時未注意讓對向直行車先行，為肇事主因，有台
      灣省桃園縣區車輛行車事故鑑定委員會鑑定意見書及台灣
      省車輛行車事故覆議鑑定委員會函在卷可按（見本院卷(二)
      第7、8、34頁），是上訴人就本件車禍之發生顯有過失應
      堪認定。
   4、次查，本件車禍發生時，因被上訴人受傷昏迷而欠缺被上
      訴人之陳述，被上訴人之訴訟代理人雖主張本件肇事主因
      係上訴人突然由左至右，橫向侵入被上訴人所行徑之路權
      動線內，致被上訴人猝不及防，不及煞車及閃避，並非被
      上訴人疏未注意車前狀況云云。但查依上所述，上訴人係
      沿桃園縣大園鄉○○路二段514號前未設置交通號誌可迴
      車之安全島缺口處迴轉，則其於該處迴轉非屬突然侵入被
      上訴人之路權動線。再觀之被上訴人所駕駛之機車於發生
      碰撞時有左轉之情形，機車倒地位置往外側車道中間有明
      顯刮地痕（外側車道中間先有一小段直行刮痕，後為往右
      延伸至機車倒地處之斜向刮痕，見偵查卷第9頁上、下方2
      張照片），機車之前擋風板並無破損等情，顯然被上訴人
      之機車於兩車碰撞前已有左轉之閃避動作，亦非完全猝不
      及防，依前開道路交通安全規則第94條第3項之規定，被
      上訴人對於其車前狀況本有加以注意及採取必要安全措施
      之義務，其既有注意義務，且已發見在前方有小汽車欲迴
      轉，仍未採取減速慢行或煞車之必要安全措施，難謂其就
      本件車禍之發生毫無疏失之處，此部分經台灣省桃園縣區
      車輛行車事故鑑定委員會及台灣省車輛行車事故覆議鑑定
      委員會覆議結果，均認被上訴人疏未注意車前狀況為肇事
      次因（見本院卷(二)第8、34頁，見本院卷(二)第7、8、34 頁
      ），是被上訴人就本件車禍之發生與有過失，亦堪認定。
（二）被上訴人是否完全喪失勞動能力？被上訴人請求未來5年
      之看護費用、增加生活負擔之復健費用及交通費用，是否
      有理由？
   1、按因故意或過失不法侵害他人之權利者，負損害賠償責任
      。不法侵害他人之身體或健康者，對於被害人因此喪失或
      減少勞動能力或增加生活上之需要時，應負損害賠償責任
      ；不法侵害他人之身體、健康、名譽、自由、信用、隱私
      、貞操，或不法侵害其他人格法益而情節重大者，被害人
      雖非財產上之損害，亦得請求賠償相當之金額，民法第
      184條第1項前段、第193條第1項、第195條第1項前段分別
      定有明文。上訴人不法侵害被上訴人之身體健康既經認定
      ，依前開規定其對於被上訴人因而所受之損害，自應負損
      害賠償責任。茲就被上訴人請求之金額，分述審酌如下：
 （a）醫療費用部分：
    (1)被上訴人主張支出醫療費用自付額部分，有敏盛醫院
      3,739元、轉院救護車費5,000元、台大醫院63,757元、為
      恭醫院69,820元、大安堂中醫醫院66,650元，已據其提出
      醫療費用收據為證（見原審卷第31-46頁），上訴人復不
      爭執前開收據之真正，應予准許。上訴人雖抗辯敏盛醫院
      之醫療費用3,793元係由其支付，並提出補發之收據3紙為
      證，惟為被上訴人所否認，而上訴人所提出之收據係敏盛
      醫院依上訴人申請而補發之收據，並非原始收據，自不得
      作為上訴人有支付此部分費用之證明，故其所辯尚非可採
      。至於上訴人辯稱伊曾代為支付自車禍現場至桃園敏盛醫
      院之救護車費用5,000元云云，然查，被上訴人所請求之
      救護車費用係自桃園敏盛醫院轉院至台大醫院之費用，而
      該項費用係由証人溫展興所支付一節，已據証人溫展興在
      原審到庭証明在卷（見原審卷第191-192頁），並有派遺
      單一紙可按（見原審卷32頁），自堪採信，至於上訴人所
      主張之救護車費用已自承係自車禍現場送至桃園敏盛醫院
      之部分，該項救護車費用被上訴人並未據以請求，則縱使
      係由上訴人支付，亦因被上訴人未請求而不得予以扣抵。
    (2)基上，被上訴人得請求之醫療費用為208,966元（計算方
      式為3,739+5,000+63,757+69,820+66,650＝208,966），
      應予准許。
 （b）看護費用部分：
    (1)被上訴人主張因本件車禍受傷，自91年3月11日至同年8月
      28日共171天，僱請他人看護，每日費用2,000元，總計支
      出看護費用280,000元，並提出收據2紙為證（見原審卷第
      49頁），且為上訴人所不爭執，應予准許。被上訴人復主
      張91年5月12、18、19、25、26日，6月1、2、8、9、15、
      16、22、23、29、30日，7月6、7、13、14、20、21、27
      、28日、8月3、4、10 、11、17、18、24、25日共計31日
      計由被上訴人之親人看護，請求以每日2,000元計，看護
      費用為62,000元，上訴人則抗辯此部分並非被上訴人實際
      支出不應准許云云。按因親屬受傷，而由親屬代為照顧被
      害人之起居，固係基於親情，但親屬看護所付出之勞力，
      並非不能評價為金錢，只因兩者身分關係密切而免除支付
      義務，此種親屬基於身分關係之恩惠，自不能加惠於加害
      人。故由親屬看護時，雖無現實看護費之支付，亦宜認被
      害人受有相當於看護費之損害，得向加害人請求賠償，最
      高法院86年台上字第205號、92年上字第1626號判決意旨
      參照。被上訴人於前開日數雖係由其親屬自行看護，並未
      實際支付看護費用，惟其親屬看護所支出之勞力仍得評價
      為金錢，並得向上訴人請求，故被上訴人主張依僱請他人
      看護時每日2,000元為計算標準，請求上訴人給付親屬自
      行看護之看護費用62,000元，應屬可採。
    (2)被上訴人主張因本件車禍，有僱用外勞長期看護之必要，
      請求已支付之外勞仲介費與保險費共14,700元、自91年7
      月起至92年8月10日止之外勞薪資、健保費、就業安定基
      金、假日加班費共269,386元，未來5年間之看護費用
      1,243,320元。經查，被上訴人因本件車禍受有顱內出血
      、脾臟破裂並摘除等傷害，並因頭部外傷後遺症而導致左
      側上下之癱瘓，大腦認知功能受損，有明顯失智現象等現
      象，有原審刑事庭91年交易字第412號刑事卷附之台大醫
      院91年9月17日（91）校附醫秘字第9100205326號函為證
      （見該刑事卷第28頁），另據台大醫院93年6月10日9(93)
      校附醫秘字第9300205777號函稱「依據本院病歷資料顯示
      ，病患乙○○（以下簡稱張先生）車禍後，仍遺有左側肢
      體無力及左側忽略現象，行動不便且認知功能受損，記憶
      學習及行為控制能力有明顯障礙，依其病況，基本日常生
      活如進食穿衣盥洗等應可自理，但仍需他人監督指導或稍
      加協助，無法獨居，期間應超過5年。」（見原審卷第167
      頁），為恭醫院之病歷查詢表稱「該員因左上、下肢攣縮
      無力，步態不穩，語音構音不良，有必要繼續接受復健及
      服藥治療。治療期間漫長，至少需3至5年時間，但無全癒
      可能，…無康復可能，因為智力測驗只有84分，且腦傷後
      遺症造成左側肢體攣縮無力，日常生活必需部分靠家人協
      助處理」（見原審卷第166頁），堪認被上訴人因本件車
      禍受傷之後遺症，日常生活必需靠他人監督指導或協助，
      無法獨居，且期間超過5年，故被上訴人主張有長期僱用
      外勞看護照顧之必要，應可採信。上訴人雖辯稱依據台大
      醫院91年9月17日及93年6月10日之函文可看出被上訴人所
      受之傷害，已痊癒至相當程度，一般生活起居均可自理，
      並無須全天候僱人長期看護之必要云云，然查依據上開台
      大醫院及為恭醫院之函文內容，被上訴人腦傷後遺症，致
      其智力受損，並造成左側肢體攣縮，日常生活必需靠他人
      協助，無法獨居，再觀之被上訴人所提出之94年身心障礙
      者鑑定表，其上診斷記載亦為「頭部外傷，腦挫傷，右顳
      葉及右基底核出血，左側偏癱，智能障礙」，肢體障礙部
      分為「一上肢機能全廢」，智能障礙部分「屬於他人監護
      指導下僅可部分自理簡單生活，但無獨立自謀生活能力之
      中度智能不足者」（見本院卷(二)第49-54頁），據此可知
      被上訴人確實無法獨居生活，此部分上訴人之辯解尚非可
      採。查被上訴人為僱用外勞，業已支出仲介費及保險費計
      14,700元，有被上訴人提出之合約書及發票為證（見原審
      卷第128-131頁），復為上訴人所不爭執，應堪採信。至
      被上訴人主張自91年7月間至92年8月10日止，按月支付外
      勞薪資15,840元、健保費770元、就業安定基金2,000元、
      週日加班費2,112元，固據其提出薪資明細表、外勞健保
      費代繳收據、就業安定基金收據為證（見原審卷第131-
      144頁），上訴人亦不否認上開文書之真正，惟被上訴人
      自91年3月11日起至同年8月28日止，因本件車禍受傷住院
      期間，非假日期間係僱請他人看護，假日則由被上訴人親
      屬自行看護等情，已如前述，則於91年7、8月間即無另僱
      請外勞看護之必要。查被上訴人自91年7月至92年8月因僱
      用外勞支出之費用為269,386元，平均每月之費用為
      20,722元（計算式：269,386÷13＝20,722），是被上訴
      人請求此部分已支付之外勞薪資、健保費、就業安定基金
      、加班費，應扣除91年7、8月之部分，總計為227,942元
      （計算式：20,722×11＝227,942）。又被上訴人日常生
      活需他人監督指導或協助，無法獨居，期間超過五年，已
      如前述，被上訴人請求未來5年（即自92年9月起至97年8
      月止）僱請外勞看護之費用應屬可採，則以被上訴人已支
      付僱請外勞每月平均費用20,722元計算，依霍夫曼係數表
      扣除中間利息後累計五年所需支出之看護費用為
      1,134,995元（計算式：20,722×12×4.56437＝
      1,134,995）。
    (3)基上，被上訴人請求上訴人給付看護費用1,704,937元應
      予准許（計算式：280,000+62,000+227,942+1,134,995＝
      1,704,937），逾此範圍之請求，則無理由，應予駁回。
（c）其他醫療用品及交通費用部分：
      被上訴人主張因本件車禍購買相關醫療及復健用品，支出
      費用6,655元乙節，已據其提出收據、統一發票為證，復
      為上訴人所不爭執，應予准許。
 （d）將來增加之生活上負擔部分：
      被上訴人主張因本件車禍將來有繼續復健、治療之需要，
      以5年計算，請求上訴人給付醫療費730,000元、往返交通
      費用208,000元，上訴人則抗辯被上訴人已無繼續復健、
      治療必要云云。經查，依據為恭醫院稱：被上訴人因左上
      、下肢無力、步態不穩，語言構音不良，有必要繼續接受
      復健及服藥治療，治療期間漫長，至少需要3至5年時間，
      但無痊癒希望（見原審卷第166頁）；大安堂中醫醫院亦
      表示：被上訴人有繼續復健及服藥之必要（見原審卷第
      164 頁），固均認被上訴人有繼續復健治療之必要，但大
      安堂中醫醫院並未說明其理由，自難予採信。且依據台大
      醫院93年6月10日（93）校附醫秘字第9300205777號函示
      「被上訴人發病已超過2年，神經恢復狀況應已穩定，其
      復健僅為維特性運動，並無積極復健治療之必要。被上訴
      人目前並無癲癇等積極治療之問題，故無必要性之藥物需
      求，至於增進腦部認知功能之藥物，目前雖無足夠科學證
      據支持其療效，但應可長期（終身）服用」（見原審卷第
      167、168頁），可知就被上訴人之傷勢進行復健僅屬維持
      性運動，已無積極復健治療之必要，且腦傷部分亦無必要
      藥物之需求，參以為恭醫院亦表明被上訴人無痊癒希望，
      核與台大醫院所示復健僅係維持性而無積極復健治療意義
      相同，至於被上訴人為增進腦部認知功能而繼續至為恭醫
      院及大安堂中醫醫院就診服藥，因尚乏科學之証明，亦難
      認係屬必要，此部分上訴人之辯解，應堪採信，被上訴人
      請求預付5年之復健費用及交通費，均不應准許。
 （e）勞動能力喪失之損失部分：
    　被上訴人於車禍事故經治療後，仍遺有左側肢體無力及左
      側忽略現象，行動不便且認知功能受損，記憶學習及行為
      控制能力有明顯障礙，此身心障礙等級評定標準對照「勞
      工保險殘廢給付標準表」，符合神經障害類第6項第2級，
      其殘廢等級為2級，有前揭台大醫院函為證，而殘廢等級
      2為100%喪失勞動能力，故被上訴人主張因本件車禍而完
      全喪失勞動能力，應屬可採。上訴人辯稱被上訴人已復原
      ，能於他人協助下從事非技術性工作，並非永久完全喪失
      勞動能力，而其手不能彎曲應屬輕度肢障，亦非「上一肢
      機能全廢」，故被上訴人殘障等級應為勞工保險殘廢給付
      標準神經障害類第8項第7級，又被上訴人所提身心障礙之
      鑑定，僅係當年度狀況之鑑定，不足做為永久喪失或減少
      勞動能力之證明云云。但查，依據被上訴人所提出最新即
      94 年度之身心障礙者鑑定表，其內容已載明被上訴人為
      一上肢機能全廢，中度智能不足，足証上訴人所稱被上訴
      人之手部不能彎曲係屬輕度肢障，顯然無據，至於身心障
      礙鑑定表雖記載被上訴人係屬中度智能不足，必須在他人
      之監護指導下才可處理部分簡單之生活，在他人庇護下從
      事非技術性工作，但被上訴人既無獨立自謀生活能力，而
      必須在他人之庇護下才能從事非技術性工作，再加上其有
      一上肢機能全廢，故兩者合併鑑定結果係屬多重障礙之重
      度殘障，顯屬完全無勞動能力，故上訴人此部分之辯解，
      亦屬無據而難採信。查被上訴人係70年出生，89年考取淡
      江大學，於車禍發生當時為淡江大學化學系應用化學組二
      年級學生，有被上訴人提出之休學證明書為證（見原審卷
      第145頁），依常情言，被上訴人大學畢業至服完兵役約
      25 歲起算，至兩造不爭執之60歲退休年齡為止，被上訴
      人應有35年之工作期間，是被上訴人主張以35年計算喪失
      之勞動能力，應屬有據。又查，被上訴人原主張依基本工
      資每月15,840元計算其薪資損失，嗣主張依87年各行各業
      受僱員工平均薪資每月39,736元計算其薪資損失。查，行
      政院主計處所公布之各行各業受僱員工每人每月平均薪資
      資料係將包括將薪資所得較高之金融保險及不動產業、工
      商服務業等納入為計算基礎，此與被上訴人於車禍發生前
      所學及將來較為可能從事與化學相關之行業，毫不相干，
      被上訴人復未能提出化學相關行業平均每月薪資收入標準
      與各行各業受僱員工平均薪資之相較情形，其主張依各行
      各業受僱員工平均薪資計算其薪資損失，尚非有據，本院
      認應以基本工資每月15,840元計算其喪失之勞動能力，並
      依霍夫曼係數表計算第3年數至第37年數扣除中間利息後
      累計之金額（因被上訴人於起訴時尚未滿25歲，即提前3
      年訴請給付），故被上訴人一次請求勞動能力喪失損失為
      3,566,661元（計算式：15,840×12×（20.00000000-
      0.00000000）＝3,566,661，元以下四捨五入），應予准
      許。
（三）精神慰撫金部分：
      如前所述，被上訴人年僅20餘歲，因本件車禍，經治療後
      ，仍遺有左側肢體無力及左側忽略現象，行動不便且認知
      功能受損，記憶學習及行為控制能力有明顯障礙，並且終
      身喪失勞動能力、日常生活需他人從旁監督指導或協助，
      無法獨居，課業因而中斷，前程受阻，身心所受痛苦甚鉅
      ，自不待言。查上訴人國中畢業，為家庭主婦，名下僅有
      股票價值7萬餘元等情，有本院向財政部台灣省北區國稅
      局桃園縣分局函查上訴人所得及財產資料在卷可參（見原
      審卷第88-91、147-151頁），本院審酌兩造之身分、地位
      、經濟能力，被上訴人受傷程度及所受之精神上痛苦、上
      訴人之過失程度等一切情狀，認被上訴人請求上訴人賠償
      非財產上損害應以2,000,000元為適當。
六、綜上所述，被上訴人請求上訴人賠償財產上及非財產上之損
    害，總計為7,595,544元（計算式：208,966＋1,704,937＋
    6,655＋3,566,661＋2,000,000＝7,487,219），扣除被上訴
    人自承已受領上訴人給付之醫療費140,000元及強制汽車責
    任險獲得理賠1,588,467元（見本院卷(二)41、48頁），被上
    訴人仍得請求上訴人給付5,758,752元（計算式：
    7,487,219-140,000-1,588,467＝5,758,752）。
七、末按損害之發生或擴大，被害人與有過失者，法院得減輕賠
    償金額，或免除之，民法第217條第1項定有明文。本件車禍
    之發生係因上訴人駕駛小汽車行經分向島缺口，向左迴轉時
    未注意讓對向直行車先行，為肇事主因，被上訴人駕駛重機
    車疏未注意車前狀況為肇事次因，已如前述，並有臺灣省桃
    園縣區車輛行車事故鑑定委員會鑑定意見書及臺灣省車輛行
    車事故覆議鑑定委員會函可參，茲審酌當時路況及兩造就此
    次車禍之發生其各自之過失情節等一切情狀，認上訴人就
    本件損害之發生應負70%之過失責任，被上訴人應負30% 之
    過失責任，故上訴人所應負之損害賠償責任應按比例3/10
    扣減，從而，上訴人應給付被上訴人之金額應為4,031,126
    （5,758,752×70%＝4,031,126元，元以下四捨五入)。
八、綜上，被上訴人依據侵權行為法律關係，請求上訴人給付
    4,031,126元，及自追加起訴狀繕本送達上訴人即92年8月27
    日起至清償日止，按週年利率5%計算之利息，為有理由，應
    予准許，逾此範圍之請求，不應准許。原審就超過上開應准
    許部分，所為上訴人敗訴之判決，尚有未洽，上訴意旨就此
    部分指摘原判決不當，求予廢棄改判，為有理由。至於上開
    應准許部分，原審所為上訴人敗訴之判決，核無違誤，上訴
    意旨，就此部分仍執陳詞指摘原判決不當，求予廢棄，為無
    理由。
九、本件事証已臻明確，兩造其餘攻擊防禦方法及未經援用之舉
    証，經本院詳加審酌後，認與判決結果不生影響，爰不一一
    論述，附此敘明。
據上論結，本件上訴為一部有理由，一部無理由，依民事訴訟法
第450條、第449第1項、第79條，判決如主文。
中　　華　　民　　國　　94　　年　　12　　月　　28　　日
　　　　　　　　　民事第十五庭  審判長法　官  許正順
                                      法  官  郭松濤
　　　　　　　　　　　　　　　　      法  官  張  蘭
正本係照原本作成。
如不服本判決，應於收受送達後二十日內向本院提出上訴書狀，
其未表明上訴理由者，應於提出上訴後二十日內向本院補提理由
書狀（均須按他造當事人之人數附繕本）上訴時應提出委任律師
或具有律師資格之人之委任狀；委任有律師資格者，另應附具律
師資格證書及釋明委任人與受任人有民事訴訟法第四百六十六條
之一第一項但書或第二項（詳附註）所定關係之釋明文書影本。
中　　華　　民　　國　　94　　年　　12　　月　　29　　日
                                      書記官  應瑞霞
附註：
民事訴訟法第四百六十六條之一（第一項、第二項）：
對於第二審判決上訴，上訴人應委任律師為訴訟代理人。但上訴
人或其他法定代理人具有律師資格者，不在此限。
上訴人之配偶、三親等內之血親、二親等內之姻親，或上訴人為
法人、中央或地方機關時，其所屬專任人員具有律師資格並經法
院認為適當者，亦得為第三審訴訟代理人。
